【裁判字號】    98,台上,6944
【裁判日期】    981119
【裁判案由】    偽造文書
【裁判全文】
最高法院刑事判決            九十八年度台上字第六九四四號
上  訴  人  甲○○
選任辯護人  陳三兒律師
上列上訴人因偽造文書案件，不服台灣高等法院高雄分院中華民
國九十六年四月三日第二審判決（九十六年度上訴字第六九號，
起訴案號：台灣高雄地方法院檢察署九十五年度偵字第九八四五
號），提起上訴，本院判決如下：
    主  文
原判決撤銷，發回台灣高等法院高雄分院。
    理  由
本件原判決認定上訴人甲○○有其事實欄所載之犯行，因而將第
一審諭知上訴人無罪之判決撤銷，改判論處上訴人行使偽造私文
書，足以生損害於公眾及他人罪刑。固非無見。
惟查：(一)、心證之形成源由於證據，證據證明力判斷之正確與否
，應視其應行調查之證據已否盡其調查之職責而定，如有應該調
查之證據未予調查，不特心證形成之條件未臻完備，且所形成之
心證，因受調查證據範圍之限制，亦無從形成正確之心證，從而
亦影響真實之發見。原判決固於事實認定上訴人於照會單上偽造
「乙○○」醫師之簽名，於理由欄說明乙○○醫師並非主治醫師
而係住院總醫師，並以網路奇摩字典所載「『referred』by」係
請求協助之意，自應由請求協助之人簽名，與「sign」「signat
ure 」同義，因認上訴人應負偽造私文書罪責。惟偽造私文書，
係以無製作權人冒用他人名義製作文書為要件，故行為人如基於
本人之授權，而有權製作，或有合理之事由，欠缺偽造故意者，
自與偽造私文書之情形有別。本件上訴人一再主張，其擔任高雄
市立婦幼綜合醫院外科住院醫師，民國九十一年四月二日在該院
急診室，發現急診病患張泉男（因交通事故受傷）有高血壓病史
，且心跳變慢、病情危急，有會診之必要，在無法立即找到乙○
○醫師之情形下，依據醫院之慣例而於照會單「referred by 」
欄填載乙○○醫師之姓名，表明乙○○為張泉男之主治醫師，未
刻意模仿乙○○之筆跡，事後亦未隱藏該照會單，且於臨時醫囑
中紀錄自己曾開立系爭照會單等語在卷。依卷內病患張泉男住院
病歷之摘要，其上或由乙○○醫師於診療紀錄上親自簽名，或緊
接於上訴人（住院醫師）簽名後，予以簽名確認（見他字第三二
八號卷第三十一至三十三頁、三十五頁），護理紀錄上多處記載
乙○○為張泉男診療之情形（見前引他字卷第四十至四十一頁、
四十五至四十九頁，他字第三五一四號卷第四、五、七、八、十
至十四頁），倘若屬實，乙○○醫師似為病患張泉男之主治醫師
。原判決理由欄仍認邱元亨醫師為張泉男之主治醫師（見原判決
第六頁倒數第五行以下至第七頁第一行），則原判決所憑之根據
，與卷內資料不相適合，已難謂無採證違法之可議。又證人即上
訴人行為時任職於婦幼醫院擔任外科主任之邱元亨醫師於第一審
審理時證稱：「（問：在照會單上面「Referred by Dr. 」欄寫
名字是何意思？）意思是說照會單上記載的病人的主治醫師是誰
，這樣被照會的醫師就可以跟主治醫師聯絡，因為病人的情況都
要由主治醫師負全責。開立照會單的人不一定會簽上他自己的名
字，但一定會寫上主治醫師的名字。就我的經驗，我的病人的照
會單很少是我寫的，大部分都是住院醫師寫的，或是助理寫的。
照會的意思是說聽聽其他醫師的意見，或是需要其他專科醫師協
助。照會單摘要欄上寫上主治醫師的名字，是表示這個病人的主
治醫師是何人的意思。在照會單摘要欄上簽上主治醫師的名字，
並不是表示該主治醫師名義出具照會單，僅表示這個病人的主治
醫師是何人。寫上主治醫師的名字，不是簽名的意思，上面的署
名沒有要表示是這個人簽名的意思。」與當時擔任該院住院總醫
師曾薰緻醫師亦證稱：「證人邱元亨所講的：在照會單上面『Re
ferred by Dr. 』欄寫名字，意思是說照會單上記載的病人的主
治醫師是誰，這樣被照會的醫師就可以跟主治醫師聯絡，因為病
人的情況都要由主治醫師負全責，是如此沒錯」（見第一審卷第
九十九至一０一頁）。再前揭二位證人於第一審審理時均結證稱
醫院（相關文書、病歷）電腦化後，照會單會由電腦列印，自動
帶出主治醫師之名字等語在卷（見第一審卷第九十六頁第十七、
十八行，第一０一頁第一至四行）。如果前揭證言均無訛，病患
張泉男之主治醫師似為乙○○醫師，不論照會單由住院醫師或主
治醫師於電腦中輸入，結果皆列出病患主治醫師之姓名，則照會
單上所記載主治醫師之姓名，是否僅為表明病患之主治醫師為誰
，於照會其他科別之醫師或主治醫師時，可據以討論相關病情之
對象？住院醫師可於照會單上填寫病患之主治醫師姓名，是否為
婦幼醫院之慣例？而非屬刑法上所謂之「署押」？實情是否如此
？原審未進一步查證，逕為不利上訴人之判斷，併有查證未盡及
理由不備之違法。(二)、刑法第二百十條偽造私文書罪成立之主旨
，在於保護私文書真實之效用，故偽造私文書者，不僅作成文書
之名義人須出於虛構或假冒，即文書之內容，亦必出於虛構。本
件上訴人雖於照會單上「Referred by Dr. 」一欄上填載乙○○
醫師名義照會心臟科醫師會診，惟所提出之照會單上所記載之病
患資料內容，均係依據案發當時病患張泉男之實際傷勢填載，內
容並無不實，即照會單上所記載之病患資料內容非出於虛構，能
否謂其足生損害於他人，而令負行使偽造私文書之罪責，不無研
求餘地？原審未進一步釐清，自不足以昭信服，其法則之適用亦
難謂確當。以上，或係上訴意旨所指摘，或為本院得依職權調查
之事項，應認原判決有發回更審之原因。
據上論結，應依刑事訴訟法第三百九十七條、第四百零一條，判
決如主文。
中    華    民    國  九十八  年   十一   月   十九   日
                      最高法院刑事第十一庭
                          審判長法官  石  木  欽
                                法官  洪  佳  濱
                                法官  韓  金  秀
                                法官  段  景  榕
                                法官  周  煙  平
      本件正本證明與原本無異
                                      書  記  官
中    華    民    國  九十八  年   十一   月  二十四  日
                                                     ｍ


司法院資訊處製作；財團法人民間司法改革基金會備份。
